臺中高等行政法院判決
　　　　　　　　　　　　　　　　九十四年度訴更一字第一號
　　　　　　　　　　　　　　　.
原　　　告　甲○○
被　　　告　經濟部水利署
代　表　人　乙○○
訴訟代理人　丙○○
上列當事人間因水利法事件，原告不服經濟部中華民國九十一年
十一月廿七日經訴字第○九一○六一二八一○○號訴願決定，提
起行政訴訟，經本院判決後，原告提起上訴，經最高行政法院廢
棄原判決，發回更審。本院更為判決如下︰
　　主  文
原處分及訴願決定均撤銷。
本審及發回前上訴審之訴訟費用均由被告負擔。
　　事  實
甲、事實概要：緣原告於民國九十一年二月二十五日向被告申請
    核准繼續於旗山溪高雄縣甲仙鄉○○里○段四四三地號河川
    公地種植，經被告現場會勘後，認其申請有違反水利法第七
    十八條及行為時台灣省河川管理規則第十五條規定，乃以九
    十一年四月二十五日水授七字第○九一八七○○二九五○號
    函否准其申請，另令原告應先將樹木自行剷除後再依規定提
    出申請種植使用，原告不服，提起訴願遭駁回，乃向本院提
    起行政訴訟，經本院判決原告之訴駁回，原告不服提起上訴
    ，經最高行政法院廢棄原判決，發回更審。
乙、兩造聲明：
一、原告聲明求為判決：訴願決定及原處分均撤銷。
二、被告聲明求為判決：原告之訴駁回。
丙、兩造之陳述：
壹、原告起訴意旨略以：
一、原告申請種植使用之高雄縣甲仙鄉○○里○段第四四三號河
    川地，早於八十五年四月二十五日由有關機關高雄縣甲仙鄉
    公所核准移轉承租權，並經發給高雄縣甲仙鄉河川公地種植
    使用許可書。原告於種植期間一直格遵規定，維持該地之原
    貌，按期繳交租金，並排除一切可能之侵害。原告前經許可
    使用該地之期限於八十八年四月二十六日屆滿，屆滿前原告
    即曾委託代書辦理續租事宜，因適逢機關管轄權移轉，以致
    申租事宜一再延誤。另被告亦曾於八十九年一月二十四日通
    知原告繳納該地租金新台幣一百九十五元，並未提及原告有
    租約逾期及租金滯納等情事，可見原告非未經許可使用系爭
    土地。被告與原告間放租與承租行為應屬契約行為，被告遽
    爾以九十一年四月二十五日水授七字第○九一八七○○二九
    五○號函之行政處分，駁回原告就系爭土地種植使用之許可
    ，強行剝奪善良百姓之權益，有悖民主法治之宗旨。
二、本件系爭四四三地號河川地，地勢高亢，係遠離溪流行水區
    之旱地，地上植物十餘株均為原生植物，具有防洪功能，其
    中紅茄苳樹一株樹齡已逾百年，被告指稱原告於該地種植高
    莖植物，並阻斷水流，且有跌水現象發生，並非事實。又系
　　爭土地距離水道尚有一百公尺，並非位於行水區內，若屬行
　　水區，則甲仙鄉公所何以新近於該地附近施作親水公園。
貳、被告答辯意旨略以：
一、原告一再聲稱前揭地號河川公地上之樹木為原生原長植物，
    且於八十五年四月向高雄縣甲仙鄉公所申請前揭河川公地種
    植使用許可。惟其使用期限既已於八十八年四月屆滿，其許
    可使用即失其效力，被告審核原告重新申請使用河川公地之
    許可，當應依行為時之水利法及臺灣省河川管理規則之規定
    辦理。本件經現場勘查結果，發現原告在申請之位置，種植
    高莖植物（如五十公分以上就屬於高莖植物），且有妨礙水
    流，違反行為時台灣省河川管理規則第十五條及行為時水利
    法第七十八條規定，另原告所稱之原生植物依外觀為種植很
    久之植物，如為原始林，被告之作法將予保存，人民不得任
    意破壞自然環境，若經人為之措施而影響水流，被告將予砍
    除。另原告辯稱系爭土地並非行水區，然依據經濟部公告，
　　系爭土地皆屬行水區，最大容水位能到達之處，即是行水區
    ，不以水流通過為必要。
二、河川公地種植案件使用費徵收作業，係經管河川機關於每年
    十一月或十二月間函詢相關縣市政府查詢各類實物折合代金
    標準。嗣後於翌年一月間依據許可清冊之使用期限日期及代
    金標準開立前一年度之繳納使用費聯單，寄交使用人於繳納
    期限內繳納。繳納期限為每年二月一日起至二月二十八日（
    二十九日）止。關於原告主張其於八十九年二月十九日所繳
    納之河川公地使用費乙節，係本署第七河川局根據該公地之
    原許可使用期限（自八十五年四月二十七日至八十八年四月
    二十六日止），開徵自八十八年一月一日至八十八年四月二
    十六日止按日計算之使用費。原告未逾期繳納使用費，即不
    必繳納滯納金。
三、河川區域內土地係為河川排洪所需之公用土地，該河川公地
    許可使用係依台灣省河川管理規則所為之行政處分，其許可
    或廢止均於上開規則中明訂；異於其他國有非公用土地之租
    賃契約，係屬私法上之契約關係，其權利義務悉依契約訂定
    。依原告訴訟理由所陳，原告確於河川公地使用許可期限屆
　　滿後仍延續使用該河川公地。即屬未經許可仍擅自使用河川
    公地種植，因高莖植物足以妨礙河川水流之暢通，故依首揭
    法條規定，其未剷除樹木回復原狀前，河川管理機關自不得
    受理其補辦河川公地種植植物使用許可之申請。
四、本件被告對原告之河川公地使用申請案，經勘查後，認申請
    地點種植樹木違反水利法第七十八條及行為時台灣省河川管
    理規則第十五條之規定，以九十一年四月二十五日水授七字
    第○九一八七○○二九五○號函否准申請，並要求原告自行
    將樹木等高莖植物剷除後再依規定提出申請種植使用之處分
    ，並無違誤，故原告之主張為無理由。
　　理  由
一、原告未於言詞辯論期日到場，又無民事訴訟法第三百八十六
    條所列各款情形，爰依被告之聲請，由其一造辯論而判決，
    合先敘明。
二、本件原告於九十一年二月二十五日向被告申請核准繼續於旗
    山溪高雄縣甲仙鄉○○里○段四四三地號河川公地種植，經
    被告現場會勘後，認其申請有違反水利法第七十八條及行為
    時台灣省河川管理規則第十五條規定，乃否准其申請，另令
    原告應先將樹木自行剷除後再依規定提出申請種植使用，原
    告不服，循序提起行政訴訟。
三、原告訴稱：其所申請種植使用之高雄縣甲仙鄉○○里○段第
    四四三號河川地，早於八十五年四月二十五日經高雄縣甲仙
    鄉公所核准移轉承租權，原告於種植期間一直格遵規定，維
    持地貌及按期繳交租金。該河川地，地勢高亢，係遠離溪流
　　行水區之旱地，地上植物十餘株均為原生植物，具有防洪功
　　能，其中紅茄苳樹一株樹齡已逾百年，被告指稱原告於該地
    種植高莖植物，並阻斷水流，且有跌水現象發生，並非事實
    。被告以原處分駁回原告就系爭土地種植使用之許可，侵害
    原告權益，有違民主法治之宗旨等語。
四、按「主管機關辦理水利事業，於不牴觸本法範圍內，得訂定
    單行章則。但直轄市、縣（市）主管機關訂定單行章則報上
    級主管機關。」行為時水利法第十條定有明文。經濟部乃依
    前開規定之授權訂定臺灣省河川管理規則。其第三十一條第
    一項第一款規定：「河川區域內之下列行為應向河川管理機
    關申請許可：一、種植植物者。但私有土地不在此限。．．
    ．」另同規則第三十二條第一項、第四十二條、第四十三條
    分別定有准許或否准使用河川公地種植植物之積極要件或消
    極要件；即「河川公地經行政院核定為國有後，不得辦理新
    案許可使用。」（第三十二條第一項）「申請使用河川公地
    種植植物者，應以戶為單位，每戶面積不得超過五公頃。」
    （第四十二條第一項）「前項申請應檢附下列書件：一、申
    請書，並應載明左列事項：(一)姓名、住址。(二)申請面積
    及植物名稱。(三)申請地點土地標示。(四)附件名稱。二、
    土地位置實測圖，其比例尺應與河川圖籍比例相同。三、戶
    籍謄本。四、使用費繳納保證書。」（第四十二條第二項）
    「第二項所附之土地位置實測圖應以透明紙繪製，測繪人應
    簽名蓋章，並載明身分證統一號碼及詳細戶籍住址。」（第
    四十二條第三項）「下列人員不得申請使用河川公地種植植
    物：一、法人或未滿十六歲之自然人。二、住所與申請種植
    地點非在同一或毗鄰鄉 (鎮、市、區)者。但其居住地距離
    申請地點在十公里以內者，不在此限。」（第四十三條）而
    同規則第四十八條第一項、第二項及第三項又分別規定：「
    管理機關收受使用申請書件後，認為不完備或不明晰者，應
    於十日內逐項列出一次通知限期補正，逾期不補正或補正不
    完備者，不予受理。」「書件經審查完備者，應即定期勘查
    ，必要時並得會同有關機關為之。會勘時申請人應到場或出
    具委託書委託他人代理領勘，未領勘或不符合規定時，駁回
    其申請案。」「管理機關認為符合規定時，發給許可使用書
    。」準此，如人民依臺灣省河川管理規則申請於河川公地種
    植植物之許可，欠缺上開得予准許之積極條件或具備不得准
    許之消極條件者，應不予准許。次按：「水利主管機關為保
    護水道，應禁止在行水區內建造、種植、堆置、挖取，或設
    置遊樂設施，豎立廣告牌，傾倒廢棄物，足以妨礙水流之行
    為。」為行為時水利法第七十八條第一項第一款所明訂，違
    反者，應依行為時同法第九十二條之一規定處罰之，並命回
    復原狀；未依限回復原狀者，依該條第二項規定，並得按日
    處罰鍰至回復原狀之日止。另「為保護河防安全禁止下列事
    項：．．．四、在行水區域內種植足以妨礙水流之植物者。
    」「．．．前項第四款足以妨礙水流之植物由中央管理機關
    會同農業主管機關擬定報本部核定公告之。」行為時臺灣省
    河川管理規則第十五條第一項第四款、第二項亦有明文規定
    ；又經濟部業依上開規定定有河川區域種植規定，明定河川
    區域種植植物之物種暨種植方式及其管理，以免妨礙水流，
    其第四條第二款規定：河川區域內禁止種植長年生作物。則
    苟人民有於河川區域內種植長年生作物者，應依行為時水利
    法第九十二條之一第一項、第二項規定處罰並命回復原狀，
    或依臺灣省河川管理規則第三十三條第一項規定撤銷河川公
    地使用許可。惟此部分規定與前開申請使用河川公地種植植
    物許可之條件之規定，所規範者分屬不同事項，尚難以人民
    於河川區域內種植長年生作物，作為否准其河川公地使用許
    可申請之理由。
五、經查，本件原告原獲准於系爭河川公地種植甘藷類，其使用
    期限自八十五年四月二十七日起至八十八年四月二十六日止
    ，其使用許可於期限屆滿時消滅。嗣被告所屬第七河川局以
    八十九年九月七日（八九）水利七管字第○八九○二○二五
    四一號函，敘明該局計畫於八十九年十月起至九十年六月間
    辦理甲仙鄉轄內旗山溪河川公地清查工作，原許可使用之河
    川公地，在清查期間內視同繼續有效使用，俟清查後請原使
    用者以新地號、面積依管理規則規定申請許可使用。分別有
    高雄縣甲仙鄉河川公地種植使用許可書及經濟部水利處第七
    河川局八十九年九月七日（八九）水利七管字第○八九○二
    ○五四一號函在卷可稽。又原告於上開許可期限屆滿後繼續
    使用系爭土地，迄九十一年二月二十五日向被告申請於系爭
    河川公地種植植物，經被告現場會勘結果，認該地位於旗山
    溪行水區內，其內高莖樹木林立，已違反行為時水利法第七
    十八條及行為時臺灣省河川管理規則第十五條規定，乃以九
    十一年四月二十五日水授七字第○九一八七○○二九五○號
    函即原處分令原告應將樹木自行剷除後再依規定提出申請種
    植使用，而否准原告之申請，惟依上開說明，原告申請於系
    爭河川公地種植植物，如原告之申請書件有不完備或不明晰
    之情形，被告自應依該規則第四十八條第一項之規定通知原
    告補正，至被告認原告在行水區內種植高莖作物，有違反行
    為時水利法第七十八條及行為時臺灣省河川管理規則第十五
    條規定，則係被告應依水利法第九十二條之一第一項、第二
    項規定處罰並命回復原狀，或依臺灣省河川管理規則第三十
    三條第一項規定撤銷河川公地使用許可之處理問題，是被告
    對於原告之上開申請，並未依該規則第四十八條第一項之規
    定通知原告補正，又未指出原告有該規則第三十二條第一項
    、第四十二條、第四十三條所規定准否許可使用河川公地之
    積極條件或消極條件之情形，而逕予否准，於法即有未合。
六、次按行政處分以書面為之，應記載事實、理由及其法令依據
    ，為行政程序法第九十六條第一項第二款所明定，且事實欄
    之記載應與行為人之違章情節相符，並與理由及法令依據三
    者應一致，此為法治國家基本法理。系爭河川公地經被告至
　　現場會勘結果，認該地位於旗山溪行水區內，其內高莖樹木
　　林立，原告稱系爭土地上有十餘株原生植物，且有樹齡逾百
    年之茄苳樹一株，依卷附現場照片（訴願卷十及十一頁）所
　　示，系爭土地上確存有相當樹齡之原生木，被告對此並不爭
    執，是該原生木並非原告所種植，尚值採信。至於其他高莖
　　作物，被告於會勘時，應記載各作物之高度、種類及位置，
　　並會同原告，如原告稱為其所種植，被告應依行為時水利法
　　第九十二條之一第一項、第二項規定處罰並命回復原狀或臺
　　灣省河川管理規則第三十三條第一項規定撤銷河川公地使用
　　許可之處置，原告如否認係其種植，此部分原告並非違反上
　　開在行水區種植高莖作物之規定，此高莖作物及原生樹木應
　　由被告依相關規定另行處理（被告對此稱如為原始林，為維
　　護自然生態，將予保存），是本件原處分令原告應先將樹木
　　自行剷除，並未明確認定系爭土地上之高莖植物之位置及數
　　量，又何者為原告所種植，又未記載原告除去此樹木義務之
　　法令依據（行為時水利法第九十二條之一第一項及第二項規
　　定之回復原狀），此部分依上開說明，亦有違誤。
七、綜上所陳，被告以原處分否准原告上開之申請，另令原告應
    先將樹木自行剷除後，再依規定提出申請種植使用，依前開
    規定及說明，自有違誤，訴願決定予以維持，亦有未合，原
    告請求均予撤銷，為有理由，應由本院將之均予撤銷，由被
    告另為適法之處分，以維法制。
據上論結，本件原告之訴為有理由，爰依行政訴訟法第一百九十
五條第一項前段、第九十八條第三項前段、第二百十八條，民事
訴訟法第三百八十五條第一項前段，判決如主文。
中　　華　　民　　國　　九十四　　年　四　月　十五　　日
                  第三庭審判長法  官　沈　應　南
                              法  官　林　秋　華
                              法  官　許　武　峰
以上正本證明與原本無異。
如不服本判決，應於判決送達後20日內向本院提出上訴書狀，其
未表明上訴理由者，應於提起上訴後20日內向本院提出上訴理由
書（須依對造人數附具繕本）；如於本判決宣示或公告後送達前
提起上訴者，應於判決送達後20日內補提上訴理由書（須附繕本
）。未表明上訴理由者，逕以裁定駁回。
提起上訴應預繳送達用雙掛號郵票390元（34元及5元郵票各10份
)。
中　　華　　民　　國　　九十四　　年　四　月　十五　　日
                              書記官  王  永  慶
